臺灣彰化地方法院刑事判決　　　　　　　　　　　　　　九十四年度簡上字第九號
　　上　訴　人　臺灣彰化地方法院檢察署檢察官
　　被　　　告　戊○○
右列上訴人因被告等偽造文書案件，不服本院九十三年度簡字第一六六號中華民國九
十三年十一月十九日第一審判決（原起訴案號：九十三年度偵字第四七三一號），本
院管轄第二審合議庭依通常程序審理，自為第一審判決如左：
    主      文
原判決撤銷。
戊○○共同連續明知為不實之事項，而使公務員登載於職務上所掌之公文書，足以生
損害於公眾及他人，處有期徒刑捌月。
    事      實
一、戊○○係丁○○、丙○○之父，甲○○、丙○○則為夫妻關係。緣戊○○前於民
    國八十九年四月二十日晚上八時許，駕駛車牌號碼Ｆ八─六二四九號自小貨車，
    沿彰化縣福興鄉頂粘村舊濁水溪西岸路段，由南往北方向行駛，途經舊濁水溪西
    岸道路過裕農橋四百公尺處時，本應注意汽車行駛時，應注意兩車併行之安全間
    隔，並隨時採取必要之安全措施，且依當時情事，並無不能注意之情形，竟疏未
    注意車前狀況直行，適乙○○騎乘車牌號碼ＫＩＮ─九一一號重型機車，由南向
    北方向在戊○○右前方行駛，亦疏未注意兩車併行之安全間隔，致戊○○所駕駛
    之自用小貨車之右前保險桿撞擊乙○○所騎乘機車之後方，乙○○因而人車倒地
    ，機車往前滑行，乙○○之身體則倒在戊○○駕駛之小貨車前，並卡住戊○○之
    小貨車車輪，戊○○即下車將乙○○抱離車頭，而未對因其肇事成傷而無自救力
    之乙○○採取救護扶助之措施，竟棄之不顧，不為其生存所必要之扶助，旋駕車
    逃逸。適經騎乘機車欲往田裡灌溉之王銘堂發現，王銘堂再找粘根榮到場，由粘
    根榮駕車將乙○○送醫急救，乙○○因此受有頸椎外傷併第四、五、六椎間盤突
    出壓迫神經致四肢癱瘓之重傷害。案經乙○○訴由彰化縣警察局鹿港分局報請臺
    灣彰化地方法院檢察署檢察官偵辦，嗣經檢察官偵查終結提起公訴，並經本院於
    九十二年一月十三日，以九十年度交訴字第五三號判決戊○○因過失傷害人，致
    重傷，處有期徒刑八月，又駕駛動力交通工具肇事，致人受傷而逃逸，處有期徒
    刑一年，應執行有期徒刑一年六月（按該案上訴後，經台灣高等法院台中分院於
    九十三年二月十八日，以九十二年度交上訴字第三八九號判決就戊○○過失致重
    傷部分撤銷改判有期徒刑六月，與上訴駁回之肇事逃逸所處有期徒刑一年，應執
    行有期徒刑一年四月，其中過失致重傷部分因不得上訴而確定，肇事逃逸部分則
    由戊○○上訴最高法院中）。另乙○○在上開案件起訴後之第一審訴訟程序中，
    曾於九十年五月一日，提出附帶民事訴訟，請求戊○○賠償新台幣（下同）一千
    四百四十三萬二千八百四十四元。（一）詎戊○○無意賠償，竟意圖脫產，乃基
    於使公務員登載不實之概括犯意，並夥同與其具有共同犯意聯絡之丙○○，先於
    九十二年四月二十九日，偽以丙○○、戊○○間有二百萬元之債權債務關係存在
    ，將戊○○所有坐落彰化縣福興鄉○○段二一三五之九地號、建、面積一百三十
    五平方公尺土地全部及其上之四三建號建物即彰化縣福興鄉○○街一之十五號房
    屋暨彰化縣鹿港鎮○○段七四九地號、田、面積一百三十七點三四平方公尺土地
    全部，虛偽設定二百萬元（起訴書誤載為本金最高限額抵押）之抵押權予丙○○
    ，使不知情之彰化縣鹿港鎮地政事務所（以下簡稱：鹿港地政事務所）承辦公務
  員於翌日將此不實之事項登載於其職務上掌管之公文書登記簿上，並發給他項權
    利證明書，足以生損害於乙○○及地政機關對於地政業務管理之正確性。（二）
    後戊○○又夥同與其具有使公務員登載不實之共同犯意聯絡之甲○○，於九十二
    年四月三十日，偽以戊○○、甲○○間有三百萬元之債權債務關係存在，將戊○○所有坐落彰化縣福興鄉○○段一一０七地號、田、面積一萬零七百三十平方公
    尺（權利範圍：五分之一）及彰化縣福興鄉○○段二一七八地號、田、面積一千
    二百二十一平方公尺（權利範圍：十五分之四）等土地，虛偽設定三百萬元（起
    訴書誤載為本金最高限額抵押）之抵押權予甲○○，使不知情之鹿港地政事務所
    承辦公務員，於翌日復將此不實之事項登載於其職務上掌管之公文書登記簿上，
    並發給他項權利證明書，足以生損害於乙○○及地政機關對於地政業務管理之正
    確性。（三）嗣戊○○又夥同與其具有使公務員登載不實之共同犯意聯絡之丁○○，於九十二年五月二十六日，偽以戊○○、丁○○間有三百零五萬元之債權債
    務關係存在，將戊○○所有坐落彰化縣福興鄉○○段一一０七地號、田、面積一
    萬零七百三十平方公尺（權利範圍：五分之一）及彰化縣福興鄉○○段二一七八
    地號、田、面積一千二百二十一平方公尺（權利範圍：十五分之四）等土地，以
    買賣為由，虛偽移轉所有權予丁○○，使不知情之鹿港地政事務所承辦公務員，
    復將此不實之事項登載於其職務上掌管之公文書登記簿上，足以生損害於乙○○
    及地政機關對於地政業務管理之正確性。致使乙○○於接獲本院於九十三年四月
    七日以九十二年度重訴字第九０號民事判決戊○○應給付乙○○八百零二萬二千
    五百七十五元及自九十年五月九日起至清償日止按年息百分之五計算之利息（案
    於九十三年五月四日確定）時，戊○○早已將其名下之財產虛偽移轉登記或設定
    抵押權予丁○○、丙○○、甲○○，而無法獲得任何之賠償。
二、案經被害人乙○○訴請台灣彰化地方法院檢察署檢察官偵查起訴。
    理      由
一、訊據被告戊○○對於以其所有坐落彰化縣福興鄉○○段二一三五之九號土地全部
    及其上之四三建號建物暨彰化縣鹿港鎮○○段七四九地號土地全部，虛偽設定二
    百萬元之抵押權予被告丙○○、將其所有坐落彰化縣福興鄉○○段一一０七地號
    （權利範圍：五分之一）及彰化縣福興鄉○○段二一七八地號（權利範圍：十五
    分之四）等土地，虛偽設定三百萬元之抵押權予被告甲○○，暨偽以買賣為由，
    將其所有坐落彰化縣福興鄉○○段一一０七地號（權利範圍：五分之一）及彰化
    縣福興鄉○○段二一七八地號（權利範圍：十五分之四）等土地，移轉登記予被
    告丁○○乙情坦承不諱，並有土地建築改良物抵押權設定契約書、彰化縣鹿港地
    政事務所他項權利證明書、第一商業銀行匯款通知書、郵政跨行匯款申請書、土
    地登記謄本、本院九十年度交訴字第五三號刑事判決書、臺灣高等法院台中分院
    九十二年度交上訴字第三八九號刑事判決書、本院九十二年度重訴字第九０號侵
    權行為損害賠償案件判決書、中華郵政股份有限公司彰化郵局函、彰化縣區漁會
    函、保證責任彰化縣鹿港信用合作社函等在卷可稽，且證人甲○○到庭證稱：九
    十二年八、九月間，我岳父母拿二百萬元現金上來台北，從我第一銀行的帳戶匯
    款到戊○○的帳戶內，因為我當時還沒有如此多的錢借給他們，我原本認為設定
    抵押權不需要金錢往來，後來有人說要有金錢往來，所以才會有這些動作。另一
    百萬元的匯款是標起來的會款，這一會是九十一年的會，會款三萬元的會款，是
    在第二十會時標起來，是以我岳父的名義跟會，當時會標起來後，會首就將會款
    匯到我的帳戶內，會首是我岳父母的朋友，這一會我有幫忙跟五會以上，因為我
    岳父母經濟當時比較不好，所以才請我們幫忙跟會，我岳父說要匯一百萬元到我
    帳戶內，而我只幫我岳父母出資十四萬元左右，在二十會左右我岳父母將會標下
    來，有一百萬元，將全數匯給我，我認為這是不合理，我也不清楚為何我岳父母
    會這樣子做，當時應該是為了三百萬元的設定抵押權而這樣子處理，我岳父會拿
    一百萬元給我，是因為這樣子我才有錢可以借給他，因為我岳父之前說要向我借
    錢，就先將土地設定抵押權給我，後來我才將會標起來，再將會款借給他們，我
    之前並不知道設定後就要有金錢往來的明細，後來知道後，才會有這些動作。我
    不清楚為何會設定這麼多，我不知道設定抵押權的用意為何，做這些抵押權設定
    是我岳父及太太告訴我這件事情，我覺得後面越做越奇怪等語，核與同案被告甲○○於九十三年十一月十七日九十三年度易字第一０一九號準備程序中陳稱：戊○○在九十二年八月上來台北，用我名義匯二百萬下去，這二百萬不是我的錢，
    是戊○○他自己的錢，我也不知道戊○○為何這樣做，三百萬元的抵押權是九十
    二年四、五月設定的，我也不知道為什麼這樣設定等語相符，自堪信為真實。又
    證人丁○○亦到庭證稱：我讀書到二十歲，在二十一歲當兵之前從事雜工，我從
    事雜工的月薪約一萬多元。我知道我在九十二年五月二十六日因與戊○○間有三
    百萬元的債權存在，戊○○將其部分土地移轉給我這件事，但我不知道為何會做
    這種移轉。我當兵放假回來時，我父親戊○○要我蓋章的，我不知道我與戊○○
    有債權存在，是戊○○處理的，我對這事情並不了解。本件土地買賣不實在，是
    我去當兵時，我父親處理的，我當時有放假回來蓋章，我認為我父親不會害我，
    所以我才會蓋印章，我不知道我父親送我二塊土地，是我父親叫我在何處蓋章，
    我就蓋章，我並沒有詳細看，這個買賣是不實在的等語，核與同案被告丁○○於
    九十三年十月二十七日九十三年度易字第一０一九號準備程序中即稱：我目前沒
    有工作，之前是打零工，有時有作，有作時一天可賺八百多元，我自己沒有存三
    百多萬元，三百多萬是我媽媽粘陳祝去借的，我不曉得她跟誰借，要借來給我買
    土地的，三百多萬我怎麼給的我不清楚，因為那時我在當兵等語相符，故證人丁○○所證自堪信為真實。又證人丙○○雖到庭證稱：我目前存款約二十萬元左右
    ，而我還有跟會，我父親在我結婚之前有向我借跟會的錢，是在設定抵押權之後
    約一個月左右約九十二年五月份，我父親本來要向我借二百萬元，但我沒有那麼
    多錢，我在第一銀行木柵分行匯款、一次在木柵郵局各匯壹佰萬元給我父親，但
    我對設定抵押的程序不清楚，當時因為我要結婚，我父親有說要給我一百萬元的
    嫁妝，在九十二年四、五月間匯壹佰萬元到我一銀的帳戶給我，但是我不想要，
    並不是我父親向我借錢，所以隔沒多久我才又在一銀帳戶匯回給我母親，當初我
    父親有說要向我借錢，但事後我並沒有借錢給我父親。且我也是事後才知道設定
    抵押權就表示有借貸關係，我將跟會的錢匯回去給我母親，是因她欠錢等語，惟
    證人丙○○既證稱其父、母缺錢，於九十一、九十二間要向其借錢，則其父即被
    告戊○○怎可能又有能力在九十二年四、五月間匯一百萬元嫁妝給丙○○，再其
    既沒有二百萬元可借其父母，其為何又能在九十二年五月八日及同年月十三日各
    匯一百萬元給其母，此即與常情不符，又被告戊○○稱：此抵押權設定是不實在
    的，我是將土地及房子拿去向合作社貸款一百萬元，再以貸得之款項匯來匯去等
  語，足認證人丙○○顯係為配合虛偽設定之抵押權二百萬元，而故意為此匯款，
    以取得匯款通知單，並留存雙方有金錢往來之借款證據，故證人丙○○此部分證
    詞顯與事實不符，而為迴護被告戊○○之詞，不足採信。綜上所述，足認本件被
    告戊○○係因被害人乙○○對其提出附帶民事訴訟，請求被告戊○○賠償一千四
    百四十三萬二千八百四十四元，被告戊○○無意賠償，意圖脫產，而使公務員登
    載不實之事證已臻明確，其犯行自堪認定。
二、核被告戊○○所為，係犯刑法第二百十四條之明知為不實事項而使公務員登載不
    實罪。被告戊○○與丙○○間就事實欄一之（一）犯行、被告戊○○與甲○○間
    就事實欄一之（二）犯行、被告戊○○與丁○○間就事實欄一之（三）犯行，分
    別具有犯意聯絡及行為分擔，均為共同正犯。被告先後三次使公務員登載不實之
    犯行，時間緊接，顯係基於概括之犯意，觸犯構成要件相同之罪名，應依連續犯
    論以一罪，並依法加重其刑。原審引據檢察官起訴書而論罪科刑，固非無見，然
    查被告戊○○、丙○○二人於九十二年四月二十九日，偽以丙○○、戊○○間有
    二百萬元之債權債務關係存在，將戊○○所有坐落彰化縣福興鄉○○段二一三五
    之九地號、建、面積一百三十五平方公尺土地全部及其上之四三建號建物即彰化
    縣福興鄉○○街一之十五號房屋暨彰化縣鹿港鎮○○段七四九地號、田、面積一
    百三十七點三四平方公尺土地全部，虛偽設定二百萬元，起訴書誤載僅就彰化縣
    福興鄉○○段二一三五之九地號土地及其上之同段四三建號建物，而漏未載明就
    彰化縣福興鄉○○街一之十五號房屋暨彰化縣鹿港鎮○○段七四九地號土地亦一
    併設定二百萬元抵押權，及本件所設定之二百萬元及被告戊○○與甲○○間所設
    定之三百萬元抵押均為本金抵押而非如起訴書所載最高限額抵押，原審逕引用起
    訴書尚有未洽，公訴人上訴雖未指摘及此，然原審既有上述可議，仍應撤銷改判
    。爰審酌被告戊○○駕駛之自用小貨車之右前保險桿撞擊被害人乙○○所騎乘機
    車之後方，致被害人乙○○因而人車倒地，其身體並倒在被告戊○○駕駛之小貨
    車前，卡住被告戊○○之小貨車車輪，被告戊○○即下車將被害人乙○○抱離車
    頭，不為其生存所必要之扶助，旋駕車逃逸，並造成被害人因而受有頸椎外傷併
    第四、五、六椎間盤突出壓迫神經致四肢癱瘓之重傷害，因被害人乙○○對被告
    戊○○提出附帶民事訴訟，請求賠償一千四百四十三萬二千八百四十四元，被告
    戊○○無意賠償，意圖脫產，而將上開土地、房屋移轉登記或設定抵押與其子女
    或女婿，致使被害人乙○○至今仍無法獲得任何之賠償，惡性甚為重大，及被告
    之品行、智識程度、使用之手段、所生之損害暨其犯罪後雖坦承犯行惟並未對被
    害人乙○○為任何之賠償等一切情狀，量處如主文所示之刑，以示懲儆。
據上論斷，應依刑事訴訟法第四百五十五條之一第一項、第三項、第三百六十九條第
一項前段、第三百六十四條、第二百九十九條第一項前段，刑法第二十八條、第五十
六條、第二百十四條，罰金罰鍰提高標準條例第一條前段，判決如主文。
本案經檢察官賴志盛到庭執行職務。
中      華      民      國    九十四    年      三      月    二十二    日
                                臺灣彰化地方法院刑事第二庭
                                    審判長法官  石  馨  文
                                    法      官  王  義  閔
                                    法      官  郭  麗  萍
右正本證明與原本無異。
如不服本判決，應於判決送達後十日內，向本院提出上訴狀( 須附繕本 )。
告訴人或被害人對於判決如有不服具備理由請求檢察官上訴者，其上訴期間之計算係
以檢察官收受判決正本之日期為準。
                                    法院書記官  梁  高  賓
中      華      民      國    九十四    年      三      月    二十三    日
